【裁判字號】    98,聲,1855
【裁判日期】    980430
【裁判案由】    聲明異議
【裁判全文】
臺灣臺中地方法院刑事裁定              98年度聲字第1855號
聲  明  人  甲○○
即  受刑人          國民
                    （現在臺灣臺中監獄執行中）
送達代收人  張富慶律師
上列聲明異議人即受刑人重利案件，對於臺灣臺中地方法院檢察
署檢察官98年度執字第2760號執行指揮處分，向本院聲明異議，
本院裁定如下：
    主  文
臺灣臺中地方法院檢察署檢察官98年度執字第2760號不准甲○○
易科罰金之執行指揮處分撤銷。
甲○○准予易科罰金。
    理    由
一、聲明異議意旨略以：聲明人即受刑人甲○○（下稱聲明人）
    因重利案件，經本院以97年度中簡上字第794 號刑事判決判
    處有期徒刑3 月，並准予易科罰金在案，詎聲明人於98年（
    聲明異議狀誤載為96年）3 月17日前往臺灣臺中地方法院檢
    察署欲聲請易科罰金時，竟遭執行檢察官發監執行，執行檢
    察官復未告知係因何原因拒絕讓聲明人易科罰金。經查：
  (一)聲請人有1 對高齡雙親陳正雄、林圓待扶養，其中父親陳正
    雄長年以來有嚴重心臟血管疾病，經多次心導管手術，現仍
    需經常由聲明人帶往醫院看診；另母親林圓多年前腳踝骨折
    ，導致腳踝關節病變，不良於行，經開刀治療，由醫生施作
    腳踝關節固定術，至今仍行動不便，須聲明人長期扶養照護
    ，隨侍在側，而聲明人家中已無可倚賴之人得以照顧年老雙
    親，若聲明人入監執行，雙親將陷入無人正常扶養、照料起
    居及陪同就醫之困境。
  (二)被告所涉犯之重利案件，純係「未留車收取倉棧費」之類型
    ，係應借款人之要求，給予借款人交通便利性之考量，而未
    予以留車所衍生之重利爭議，核與一般地下錢莊收取超高利
    息、事後暴力討債之典型重利案件，迥然有異，情節輕重及
    惡性高低均不可同日而語，不僅情節輕微、惡性非重，故非
    難性甚低，因此法院若判處有罪，無論次數多寡，亦均量處
    相當低之刑度；甚至類此案件，亦有經檢察官為不起訴處分
    或由法院判處無罪之情形，聲明人所涉案件類型，實務上既
    存有有罪與無罪見解之歧見，益證此類案件，非難性甚低，
    應不及於須入監執行之地步，是檢察官在審酌此類案件是否
    准予易科罰金之條件時，不應以聲明人涉犯次數之多寡為據
    ，應以聲明人有無符合刑法第41條之得易科罰金之要件為依
    憑，始為妥適，否則將會有輕重失衡之誤。
  (三)聲明人所犯本案與前案之犯罪時間，均在96年間，且本案之
    犯罪時間係96年7月26日，均係在前案判決確定即96年9月17
    日、同年12月24日之前，顯然聲明人所犯本案，係屬未發覺
    之舊案，並非於前案判決日期之後再犯之案件，若以聲明人
    經執行後再犯，顯無法達教化之疑慮，不准聲請人就本案易
    科罰金，恐有誤會。況本案法院量刑時，業已考量聲請人之
    前科紀錄，猶判處聲明人有期徒刑3 月之准予易科罰金之刑
    度，足證法院亦認同聲請人並無達須入監執行之程度，執行
    檢察官不准聲明人易科罰金，顯屬多慮。
  (四)綜上所述，執行檢察官對聲明人得予易科罰金之輕微案件，
    卻無視法律規定及聲請人所提出之理由，執意將聲明人發監
    執行，不僅與法有違，其執行方法更不符合比例原則。故聲
    明人既符合刑法第41條之得易科罰金之要件，為此，懇請鈞
    院審酌聲明人之條件，體察上開各情，撤銷檢察官之執行指
    揮處分，准予聲明人易科罰金，讓聲明人得以出監回家照護
    扶養年老病弱之雙親。
二、按受刑人或其法定代理人或配偶以檢察官執行之指揮為不當
    者，得向諭知該裁判之法院聲明異議；法院應就疑義或異議
    之聲明裁定之，刑事訴訟法第484條、第486條分別定有明文
    。又按受刑人或其他有異議權人對於檢察官不准易科罰金執
    行之指揮認為不當，依刑事訴訟法第484 條向諭知科刑裁判
    之法院聲明異議，法院認為有理由而為撤銷之裁定者，除依
    裁定意旨得由檢察官重行為適當之斟酌外，如有必要法院自
    非不得於裁定內同時諭知准予易科罰金，司法院大法官會議
    第245號解釋意旨參照。另按犯最重本刑為5年以下有期徒刑
    以下之刑之罪，而受6 個月以下有期徒刑或拘役之宣告者，
    得以新臺幣1千元、2千元或3千元折算1日，易科罰金。但確
    因不執行所宣告之刑，難收矯正之效，或難以維持法秩序者
    ，不在此限，刑法第41條第1項亦有明定。再者，94年2月 2
    日修正前同條項規定：「犯最重本刑為5 年以下有期徒刑以
    下之刑之罪，而受6 個月以下有期徒刑或拘役之宣告，因身
    體、教育、職業、家庭之關係或其他正當事由，執行顯有困
    難者，得以1元以上3元以下折算1 日，易科罰金。但確因不
    執行所宣告之刑，難收矯正之效，或難以維持法秩序者，不
    在此限。」。而參諸上開規定之修正理由：「按易科罰金製
    度旨在救濟短期自由刑之流弊，性質屬易刑處分，故在裁判
    宣告之條件上，不宜過於嚴苛，現行規定除『犯最重本刑為
    5年以下有期徒刑以下之刑之罪』、『而受6個月以下有期徒
    刑或拘役之宣告』外，尚須具有『因身體、教育、職業或家
    庭之關係或其他正當事由，執行顯有困難』之情形，似嫌過
    苛，爰刪除『因身體、教育、職業或家庭之關係或其他正當
    事由，執行顯有困難』之限制。至於個別受刑人如有不宜易
    科罰金之情形，在刑事執行程式中，檢察官得依現行條文第
    1 項但書之規定，審酌受刑人是否具有『確因不執行所宣告
    之刑，難收矯正之效，或難以維持法秩序』等事由，而為准
    許或駁回受刑人易科罰金之聲請，更符合易科罰金制度之意
    旨。」等語，足徵修正後之刑法第41條第1 項前段之規定，
    更加放寬准予易科罰金之要件，無須再考量身體、教育、職
    業、家庭之關係或有無正當理由，只要係符合犯最重本刑為
    5年以下有期徒刑以下之刑之罪，而受6月以下有期徒刑或拘
    役之宣告者，原則上均應准予易科罰金，僅在符合該條第 1
    項但書所規定之例外情形，始不准予易科罰金，合先敘明。
三、本件聲明人甲○○因重利案件，經臺灣臺中地方法院檢察署
    檢察官偵查終結後，以97年度偵字第13422 號聲請簡易判決
    處刑後，由本院臺中簡易庭於97年8月8日以97年度中簡字第
    2260號刑事簡易判決判處有期徒刑3 月，如易科罰金，以新
    臺幣（下同）1千元折算1日；嗣因聲明人不服，提起上訴，
    再由本院合議庭於97年12月25日以97年度中簡上字第794 號
    駁回上訴並確定在案，聲明人接獲執行通知，於民國98年 3
    月17日按時前往臺灣臺中地方法院檢察署報到，請求執行檢
    察官准予易科罰金，檢察官則以「聲明人自95年起，4 度違
    犯重利罪名，目前尚有重利罪偵辦中（98他708 ），本件雖
    不構成累犯，然易科罰金顯已無法收效（點名單誤載為「收
    交」），爰不准易科」之理由，未准聲明人易科罰金之請求
    ，此經本院調取臺灣臺中地方法院檢察署98年度執字第2760
    號案全卷核閱明確。
四、查聲明人雖然曾(一)於92年8月6日，趁賴鉛坤急迫之際，貸與
    5萬元，並收取以月息120分計算之與本金顯不相當之重利，
    經檢察官偵查終結後，於96年10月19日聲請簡易判決處刑，
    嗣經本院臺中簡易庭於同年12月3 日以96年度中簡字第3274
    號刑事簡易判決判處拘役40日，減為拘役20日，如易科罰金
    ，以玖佰元（即銀元3百元）折算1日；(二)又於95年2月7日，
    趁潘峻儀、謝佩均急需週轉用錢之際，貸與其2 人共10萬元
    ，而收取以週年利率180%計算之與本金顯不相當之利息，經
    臺灣臺中地方法院檢察署檢察官偵查後，以96年度偵字第37
    22號提起公訴，再由本院於96年8月20日以96年度易字第268
    7 號刑事判決判處拘役59日，減為拘役29日，如易科罰金，
    以1千元折算1日；(三)再於95年某月間，趁紀昆錡急迫之際，
    貸予10萬元，並收取相當於週年利率108%之與本金顯不相當
    之重利，經臺灣臺中地方法院檢察署檢察官偵查後，於95年
    12月18日，以95年度偵字第27049 號予以緩起訴處分在案；
    又前揭(一)、(二)部分，本院另依檢察官之聲請，定其應執行刑
    為拘役40日，嗣於97年5月6日易科罰金執行完畢等情，有上
    開刑事簡易判決（含聲請簡易判決處刑書）、刑事判決、緩
    起訴處分書、臺灣臺中地方法院檢察署刑案資料查駐紀錄表
    各1 份在卷可參。惟查，被告本件重利之犯罪時間，係在96
    年7月26日等情，有本院97年度中簡上字第794號刑事判決附
    卷可佐。而被告前案3次重利行為之發生，不僅在本案98年3
    月17日執行之前，亦在本件重利罪犯罪時間之前，而前揭(一)
    、(二)部分之應執行刑執行完畢之時間，則在本件重利犯罪時
    間之後，亦即被告並不曾因重利之行為，經過財產罰或人身
    自由罰之執行後，再犯重利罪，故自不能以聲明人前案有 3
    次重利之行為，即謂財產罰對聲明人重利之行為無法收懲儆
    之效。
五、另執行檢察官雖以被告現另涉重利案件在偵查中，而認准予
    被告易科罰金，將難收矯正之效。惟查，執行檢察官所指被
    告現正偵查中之重利案件97年度核退字第361 號（原偵查案
    號：97年度他字第708號），係與同署97年度偵字第13409號
    案件為同一案件，經告訴人蕭寶珠重複報案後，由臺中市警
    察局第三分局報告臺灣臺中地方法院檢察署偵查等情，有臺
    中市警察局第三分局98年1 月19日中分三偵字第0980000747
    號函、本股書記官與臺灣臺中地方法院檢察署儉股書記官聯
    繫之電話紀錄表各1份在卷可考。而蕭寶珠前就聲明人於95
    年1月27日涉犯重利罪嫌，提出告訴後，因檢察官認為與同
    署96年度偵字第26554號不起訴處分書之事實相同，而予以
    簽結，另就蕭寶珠所指訴聲明人涉犯侵占罪嫌部分，認犯罪
    嫌疑不足，而以97年度偵字第13409 號為不起訴處分，蕭寶
    珠不服，併就聲明人涉犯重利及侵占罪嫌部分，向臺灣高等
    法院臺中分院檢察署聲請再議，經臺灣高等法院臺中分院檢
    察署審核後，認為原不起訴處分並無不當，而於97年3 月21
    日，以97年度上聲議字第535 號處分書，駁回蕭寶珠再議之
    聲請等情，亦有前揭臺灣臺中地方法院檢察署檢察官不起訴
    處分書2份及臺灣高等法院臺中分院檢察署處分書1份附卷可
    查。是本件執行檢察官所指被告尚在偵查中之重利案件，應
    與業經不起訴處分確定之上開重利案件，為同一案件，況該
    案被害人蕭寶珠所指訴聲明人之犯罪時間95年1 月27日，亦
    在本件執行、犯罪時間之前，基於同前之理由，亦難據為如
    准予聲明人易科罰金，將難收矯正之效之適當理由。
六、綜上所述，刑法第41條第1項但書固規定「但確因不執行所
    宣告之刑，難收矯正之效，或難以維持法秩序者，不在此限
    。」，然但書部分之適用，既為刑法第41條第1 項之例外規
    定，基於例外從嚴之法則，執行檢察官應進一步就個案何以
    符合該部分構成要件詳以說明，用以確保公權力行使之透明
    、可受公評。然執行檢察官據以認定聲明人不發監執行，難
    收矯正之效之前述理由，尚欠妥適，復未舉出其他具體實證
    證明聲明人確有刑法第41條第1 項但書之情形，聲明人指摘
    執行檢察官之執行指揮處分不當，求為撤銷原不准易科罰金
    之執行指揮處分，即有理由，應予撤銷。又聲明人併聲請本
    院准予易科罰金，經審酌聲明人並無刑法第41條第1 項但書
    之情形，自符合同條前段易科罰金之要件，本院認應准予易
    科罰金為適當，參酌前揭大法官會議第245 號解釋意旨，並
    准予易科罰金。
據上論斷，應依刑事訴訟法第486條，裁定如主文。
中    華    民    國    98    年    4     月    30    日
                  刑事第十六庭  法  官  郭妙俐
上正本證明與原本無異。
如不服本裁定，應於送達後5日內，向本院提出抗告狀。
                                書記官  廖鳳美
中    華    民    國    98    年    4     月    30    日


司法院資訊處製作；財團法人民間司法改革基金會備份。
